【裁判字號】    91,訴,1669
【裁判日期】    920430
【裁判案由】    侵權行為損害賠償
【裁判全文】
臺灣板橋地方法院民事判決  九十一年度訴字第一六六九號
    原      告    乙○○
    訴訟代理人    林明正律師
    複 代 理人    吳忠勇律師
    被      告    甲○○
右當事人間侵權行為損害賠償事件，經刑事庭移送前來，本院判決如左：
    主      文
被告應給付原告新臺幣拾陸萬壹仟肆佰伍拾柒元，及自民國九十一年一月八日起至
清償日止，按年息百分之五計算之利息。
原告其餘之訴駁回。
訴訟費用由被告負擔四分之一，餘由原告負擔。
本判決於原告以新臺幣壹佰貳拾萬元為被告供擔保後得假執行。
原告其餘假執行之聲請駁回。
    事實及理由
一、原告主張：伊於民國九十年三月三十一日下午六時許，偕同友人擬前往被告位於
    台北縣新莊市○○街三十七巷四弄十二號住處，與被告就其經常以電話騷擾一事
    進行協商，詎被告竟預先找好其男姓友人五人於附近巷口守候，該五人見原告抵
    達，即分持三節棍及機車大鎖圍毆原告，致原告受有頭部外傷、右眼眶瘀腫等傷
    害。伊因上開傷害事件，必須支出醫療費用新臺幣（下同）六十五萬元，並受有
    不能工作之收入損失四十八萬元及精神損害五十萬元，合計損害額為一百六十三
    萬元。為此，爰依侵權行為之法律關係提起本件訴訟，請求被告如數賠償等語。
    並聲明：(一)被告應給付原告一百六十三萬元，及自起訴狀繕本送達翌日即九十一
    年一月八日起至清償日止，按年息百分之五計算之利息；(二)願供擔保，請准宣告
    假執行。
二、被告抗辯：對於原告主張其於事發後隨即前往新泰綜合醫院（下稱新泰醫院）及
    行政院衛生署台北醫院（下稱台北醫院）所支出之醫療費用部分，沒有意見；惟
    原告所請求之中醫費用部分，伊要爭執。又原告嗣後前往長庚紀念醫院（下稱長
    庚醫院）進行治療，距本件事發時已經很久，否認該部分治療與本件傷害事件有
    關。另外，原告主張將來須支出植牙費用，該筆費用須具必要性，即所受傷害將
    來非做不可，且應由醫生開立確切之證明書或已實際支出，方可請求賠償。原告
    提出之診斷證明書，僅能證明原告之牙齒有受傷，其治療費用係其向醫院所詢問
    之數字，與原告所主張之必要性明顯違背。至於原告主張之工作收入損失部分，
    因原告僅受輕傷，並無住院，亦未提出請假證明，該部分請求自屬於法無據等語
    。並聲明：駁回原告之訴。
三、本院判斷：
（一）按因故意或過失，不法侵害他人之權利者，負損害賠償責任；故意以背於善良
      風俗之方法加損害於他人者，亦同。數人共同不法侵害他人之權利者，連帶負
      損害賠償責任，不能知其中孰為加害人者，亦同；造意人及幫助人，視為共同
      行為人，民法第一百八十四條第一項、第一百八十五條分別定有明文。本件原
      告主張伊於九十年三月三十一日下午六時許，偕同友人擬前往被告住處，與被
      告就其經常以電話騷擾一事進行協商，詎被告竟預先找好其男姓友人五人於附
      近巷口守候，該五人見原告抵達，即分持三節棍及機車大鎖圍毆原告，致原告
      受有頭部外傷、右眼眶瘀腫等傷害之事實，已據其提出起訴書、診斷證明書等
      影本為證，復為被告所不爭執，且上開事實，業經臺灣高等法院調查認定屬實
      ，據以判決被告成立教唆傷害罪，處有期徒刑六月，如易科罰金以銀元三百元
      折算一日確定在案，有臺灣高等法院九十一年度上易字第二一０二號刑事判決
      電腦列印本附卷可稽，堪認被告乃本件傷害事件之造意人，揆諸首揭規定，自
      應與其著手實施傷害行為之男姓友人連帶對原告負損害賠償責任。準此，原告
      依侵權行為之法律關係，請求被告賠償其因本件傷害事件所致之損害，洵屬有
      據。
（二）茲就原告請求賠償之金額，逐項審酌如下：
    １、醫療費用支出部分：
    （１）按損害賠償，除法律另有規定或契約另有訂定外，應以填補債權人所受損
          害及所失利益為限，民法第二百十六條第一項規定明確。又一般民眾與中
          央健康保險局所訂立之全民健康保險契約，雖係以被保險人身體完整不受
          侵害為其保護內容而有人身保險之色彩，惟究其投保目的，乃在補償被保
          險人因治療疾病所產生之費用，即在填補被保險人之具體損害，而兼有財
          產保險之性質，依本院所信，應仍有保險法「禁止不當得利原則」之適用
          ，申言之，全民健康保險之被保險人不得因疾病受治療而獲取不當利益，
          保險人代位權之規定於此場合亦有適用，倘被保險人之醫療費用業經中央
          健康保險局支付者，該部分之醫療費用即應移轉予中央健康保險局，被保
          險人不得再向侵權行為人請求給付該部分之費用，僅得就其自付額部分為
          請求，先予指明。
    （２）原告主張其因本件傷害事件，必須支出醫療費用六十五萬元，惟於本件言
          詞辯論終結前，僅能提出新泰醫院單據二紙、台北醫院單據九紙、門診繳
          費證明書三紙、尊生堂中醫診所收據一紙、長庚醫院單據九紙、民泰醫事
          檢驗所收據一紙、千大藥局收據二紙、記安大藥局收據一紙、不詳醫院開
          立之門診收據一紙（以上均影本）供本院審酌。經本院就原告當時所受傷
          害、診治及復原情形函詢新泰醫院、台北醫院及長庚醫院，新泰醫院函覆
          略以：(一)原告於本件事發當天即九十年三月三十一日前往該院治療時，其
          傷勢為臉部（右眼眶）挫瘀傷、下唇裂傷零點五公分、上排及下排牙齒各
          有一顆斷裂、背部大面積二十乘二十公分瘀傷（分成四、五處，每處約五
          乘十公分）；(二)原告僅於當天到院治療，嗣不曾再返回該院門診，依該院
          判斷，原告當時所受傷害約需一週始能痊癒，不須進行復健，但牙齒須另
          請牙科整復，牙齒部分有自行購買藥品之必要；(三)原告約需一週左右可恢
          復其原來所從事工廠操作員之工作，惟若有後發性血胸、氣胸等實質性傷
          害，可能延長恢復期等語；台北醫院函覆略以：(一)原告於九十年四月三日
          前往該院急診，主訴頭部軀幹多處挫瘀傷併右上門齒斷裂二顆，另於同年
          月七日、十日兩次前往該院門診，主訴頭暈想吐，經該院給予口服藥後返
          家，再陸續門診治療至同年六月四日；(二)其後，原告另於九十一年十月二
          日再次前往該院外科門診，主訴自傷害後即有頭痛併發症，惟因原告未曾
          在該院神經外科或內科診治，該院無法判定是否確有頭部外傷後合併症及
          是否影響工作等語；長庚醫院函覆略以：(一)原告於九十年十月三十一日前
          往該院牙科就診，診斷為右上側門齒、右上正中門齒及左上正中門齒動搖
          且有骨吸收，九十一年十二月十二日進行植牙，後續治療預估仍需約半年
          ，治療費用預估約十五萬元左右，但仍應視實際情況而定；(二)原告另曾於
          九十年十二月四日至該院神經內科門診，主訴頭暈及頭痛，診斷為肌痙性
          頭痛，九十一年十一月二十八日回診時，恢復情形良好，但有頭暈及右邊
          聽力稍差情形，前述病情是否與本件傷害有關，實難據以評估等語，此有
          上開各該醫院之回函在卷可按。經查：
          原告於本件事發當天即九十年三月三十一日前往新泰醫院治療，嗣於同
            年四月三日前往台北醫院急診，陸續治療至同年六月四日，期間支出之
            醫療費用，於扣除全民健保給付金額後，合計為二千二百九十元，有原
            告提出之新泰醫院單據影本二紙、台北醫院單據影本七紙可證。此部分
            費用支出乃原告治療本件傷害所必要，為被告所不爭執，原告自得請求
            被告如數賠償。
          原告另自九十年四月十一日起至同年六月二十二日止，陸續前往尊生堂
            中醫診所治療三十七次，合計花費三千八百元之事實，已據其提出該診
            所開立之診斷證明書、收據等影本各一紙為證。查原告提出之上開診斷
            證明書，其上蓋有尊生堂中醫診所之印信，並蓋有診治醫師個人條戮章
            ，收據上亦蓋有該診所之圖章，外觀上足認乃該診所對外開立之證明文
            件，未見任何疵累。依上開診斷證明書所載，原告前往該診所就診，乃
            為醫治其「腰部挫傷」之傷害，而觀諸新泰綜合醫院及台北醫院上開回
            函及所附病歷表之內容所示，原告因本件傷害事件，其腰背部受有挫瘀
            傷之情形，極其明確。再參酌原告赴尊生堂中醫診所就診，時間上與本
            件傷害事件有相當之密接性，及原告當時所受之傷勢情況，堪認原告前
            往該診所就診，乃屬治療本件傷害所必要者。準此，原告請求該部分之
            費用支出三千八百元，應予准許。被告空言爭執該部分費用之必要性，
            並未提出任何理由，不足憑採。
          原告另主張其因本件傷害事件，刻於長庚醫院進行植牙，預估全部治療
            費用為二十九萬元，爰請求被告賠償；被告則辯稱上開金額乃原告自行
            向醫院詢問之數字，不能證明均屬必要費用。查原告於本件事發後，先
            前往新泰醫院就診，其牙齒傷害部分經診斷為上下排牙齒各有一顆斷裂
            （另於診斷證明書載明附近牙齒四顆動搖），嗣於台北醫院進行牙科門
            診，經牙醫師進行Ｘ光攝影診斷後，確認傷勢為右上正中第十一號門齒
            斷裂、右上側第十二號門齒脫臼、右上側第十三號、左上正中第二十一
            號、左下正中第三十一號、右下正中第四十一號等四顆門齒動搖等情，
            有新泰醫院及台北醫院上開回函所附病歷記錄可稽。而相關診斷證明及
            病歷記錄對於原告當時牙齒所受傷害情形之記載雖有若干出入，惟台北
            醫院上開回函所附之病歷記錄，對於原告當時牙齒傷勢所為診斷結果之
            記載，顯較為詳實具體，自應以台北醫院上開病歷記錄內容為準。嗣經
            台北醫院施以齒列夾板固定及其他治療後，原告於九十年十月三十一日
            至長庚醫院牙科就診，經診斷後仍有右上側門齒、右上正中門齒及左上
            正中門齒動搖且有骨吸收之現象，該院已於九十一年十二月十二日進行
            植牙，後續治療約需半年等情，亦有長庚醫院上開回函可證，足認原告
            當時所受牙齒傷害，於台北醫院治療期間並未完全痊癒，目前就其中三
            顆牙齒仍有繼續進行植牙治療必要，是原告請求被告給付將來植牙必須
            支付之費用，洵屬有據。再者，原告就上開三顆牙齒接受植牙治療，其
            全部治療費用預估約十五萬元，惟仍應視實際情況而定之情，有長庚醫
            院上開回函可佐，本院斟酌植牙全部過程涵蓋麻醉拔牙、植入人工牙根
            及製作假牙等不同階段，全程耗費時日頗長，而上開長庚醫院回函所估
            費用是否均將全部步驟列入估價，並非甚為明確，再參酌一般植牙費用
            之收費行情，認原告植牙三顆牙齒之合理費用應為二十一萬元。故原告
            此部分之請求，於二十一萬元之範圍內，核屬治療本件傷害之必要費用
            ，應予照准；至超過部分之請求，不能准許。
          原告另提出長庚醫院單據影本九紙、台北醫院單據影本二紙、門診繳費
            證明書影本三紙，固可證明其曾於九十年十月三十一日起至九十一年十
            一月二十八日止之期間陸續前往長庚醫院診治；另曾於九十一年十月二
            日起至同年十一月十二日止之期間再陸續重回台北醫院就診而支出費用
            。惟原告於上開期間前往長庚醫院診治，其中部分單據係因治療牙齒傷
            害所生，而本院既已就其在長庚醫院治療牙齒傷害之全部費用核定為二
            十一萬元，自無再就各紙單據逐一審酌之必要。此外，原告雖於九十年
            十二月四日另行前往長庚醫院神經內科進行門診，經診斷為肌痙性頭痛
            ，但該病情是否與本件傷害有關，尚難據以評估；原告又於九十一年十
            月二日起再陸續重回台北醫院外科門診，主訴為頭痛併發症，惟因原告
            前未在該院神經外科或內科診治，故無法判定是否確有頭部外傷後合併
            症等情，此有長庚醫院及台北醫院上開回函在卷可證。且原告治療上開
            頭痛症狀之時間，距本件傷害事發時間已逾九個月以上，原告又未能舉
            證證明上開頭痛症狀確因本件傷害所致，難認該部分醫療費用亦屬治療
            本件傷害所必要。從而，原告請求被告賠償該部分單據所開列之費用，
            尚難准許。
          除上開醫療單據外，原告所提千大藥局收據影本二紙、民泰醫事檢驗所
            收據、記安大藥局收據、不詳醫院開立之門診收據等影本各一紙，均未
            能證明與本件傷害究有何關連（上開不詳醫院開立之門診收據，尚在本
            件傷害事發前開立，顯與本件無涉），其請求被告賠償上開收據所列金
            額，亦難照准。
          綜上所述，本件原告所得請求之醫療費用損失，應為二十一萬六千零九
            十元（2,290＋3,800＋210,000＝216,090）。
    ２、減少工作收入部分：
    （１）按依通常情形或依已定之計劃、設備或其他特別情事可得預期之利益，視
          為所失利益，亦屬損害賠償之範圍，民法第二百十六條第二項定有明文。
    （２）本件原告因本件傷害，受有臉部（右眼眶）挫瘀傷、下唇裂傷零點五公分
          、牙齒斷裂、背部大面積二十乘二十公分瘀傷（分成四、五處，每處約五
          乘十公分）等傷害，約需一週左右始可恢復其原來所從事工廠操作員之工
          作，倘若有後發性血胸、氣胸等實質性傷害，可能延長恢復期等情，有新
          泰醫院上開回函在卷可憑，足認原告因本件傷害，確已受有不能工作之收
          入損失，且本件原告既無後發性血胸、氣胸等實質性傷害之跡象，其不能
          工作之合理期間自應核為七日。被告抗辯原告僅受輕傷，並無住院，亦未
          提出請假證明，該部分請求於法無據云云，委無足採。又原告主張本件事
          前時為東笠企業股份有限公司之員工，每月薪資收入為二萬九千零四十元
          ，固據其提出該公司開立之證明書、扣繳憑單等影本各一件為證，惟上開
          證明書所載之原告每月薪資，將伙食費一千五百四十元、房屋津貼一千元
          、交通費五百元及全勤獎金三千元列入，顯不合理，應予扣除。經扣除上
          開款項後，原告當時每月薪資應為二萬三千元。依上開月薪標準加以計算
          ，本件原告減少工作收入之數額應為五千三百六十七元（23,000÷30×7
          ＝5,367，小數點以下四捨五入）。
    ３、慰撫金部分：
    （１）按不法侵害他人之身體、健康者，被害人雖非財產上之損害，亦得請求賠
          償相當之金額，民法第一百九十五條第一項前段亦有明文。
    （２）查本件被告僅因細故，竟教唆其五名友人分持三節棍及機車大鎖圍毆原告
          ，致原告受有臉部（右眼眶）挫瘀傷、下唇裂傷零點五公分，上排及下排
          牙齒各有一顆斷裂，背部大面積二十乘二十公分瘀傷（分成四、五處，每
          處約五乘十公分）等傷害，而原告於遭受圍毆及其後治療、痊癒過程中，
          衡情身心受有相當痛苦，其有非財產上之損害，已堪認定，故原告請求被
          告賠償慰撫金，自屬有據。本院審酌上訴人所受傷害之痛苦程度、被告之
          侵害行為係出於故意教唆，暨兩造之身分、社會地位、智識水準、資力及
          其他實際狀況，認原告請求慰撫金五十萬元，尚屬過高，應核減為十四萬
          元，方屬公允。
    ４、綜上所述，本件原告因被告教唆傷害，受有損害之數額應為三十六萬一千四
        百五十七元（216,090＋5,367＋140,000＝361,457）。
（三）從而，原告本於侵權行為之法律關係請求被告賠償三十六萬一千四百五十七元
      ，及自起訴狀繕本送達翌日即九十一年一月八日起至清償日止，按年息百分之
      五計算之利息，此部分之請求於法有據，應予准許；逾此部分之請求，為無理
      由，應予駁回。
（四）原告陳明願供擔保，請准宣告假執行，就原告勝訴部分，核無不合，爰酌定相
      當之擔保金額准許之。至原告敗訴部分，其假執行聲請已失所附麗，應併予駁
      回。
四、訴訟費用負擔之依據：民事訴訟法第七十九條但書。
中      華      民      國    九十二    年      四      月     三十     日
                                臺灣板橋地方法院民事第三庭
~B審判長法官  黃麟倫
~B法      官  陳麗玲
~B法      官  朱嘉川
右為正本係照原本作成
如對本判決上訴，須於判決送達後廿日內向本院提出上訴狀
中      華      民      國    九十二    年      四      月     三十     日
~B法院書記官  馬文慶


司法院資訊處製作；財團法人民間司法改革基金會備份。
